【裁判字號】    89,上訴,1958
【裁判日期】    891212
【裁判案由】    誣告
【裁判全文】
臺灣高等法院臺中分院刑事判決                  八十九年度上訴字第一九五八號
    上  訴  人  臺灣南投地方法院檢察署檢察官
    上  訴  人
    即  被  告  丁○○
    選任辯護人  謝文田
右上訴人，因被告誣告案件，不服臺灣南投地方法院八十九年度訴字第二三二號，中
華民國八十九年八月三十日第一審判決（起訴案號：臺灣南投地方法院檢察署八十九
年度偵字第一一八五號），提起上訴，本院判決如左：
    主    文
原判決撤銷。
丁○○意圖他人受刑事處分，向該管公務員誣告，處有期徒刑伍月，緩刑貳年。
    事    實
一、丁○○與丙○○曾因金錢糾紛涉訟多次，而心生不滿，又於民國（下同）八十九
    年一月三十一日十六時許，在南投縣竹山鎮○○路○段八四六號住處及附近之同
    鎮○○街六六號戊○○所營「億興水電行」內，與王瑞庭、羅凱中等人互毆成傷
    。同日十八時許，丁○○前往南投縣警察局竹山分局竹山派出所報案時，其明知
    係自己與王瑞庭等人互毆之糾紛，竟意圖使丙○○受刑事處分，向承辦該案之派
    出所警員陳明棋報稱是丙○○教唆王瑞庭、羅凱中等人將其打傷，並表明欲告訴
    丙○○教唆傷害，及王瑞庭、羅凱中等人共犯傷害罪等語，而向該管公務員誣告
    丙○○涉嫌教唆傷害罪嫌。嗣該王瑞庭、羅凱中、丙○○涉嫌傷害部分，業經丁○○於警訊時與王瑞庭等人互相撤回告訴，丁○○對王瑞庭等人撤回效力及於丙○○，因而經臺灣南投地方法院檢察署檢察官為處分不起訴確定。
二、案經丙○○訴由南投縣警察局竹山分局報請臺灣南投地方法院檢察署檢察官偵查
    起訴。
    理    由
一、訊據上訴人即被告（下稱被告）丁○○，固坦承於上開時地與王瑞庭等人發生打
    架之糾紛，惟矢口否認有誣告犯行，並辯稱伊沒有報案，是警察叫伊去作筆錄，
    因打伊的人伊不認識，伊只知打伊的人是丙○○的朋友，沒有說是丙○○教唆打
    人，警察亦未查明是否丙○○教唆王瑞庭等人犯罪云云。惟查：
(一)被告丁○○於八十九年一月三十一日報案指稱，其遭告訴人丙○○教唆四名男子
    持鐵管等物在其住處毆打成傷，其原因係告訴人與其有多件訴訟之故等情，有被
    告之警訊筆錄、診斷證明書在卷可稽，被告指稱被四名男子毆打之情節，核與證
    人即該案之被告黃進財於同日警訊之供稱相符，惟黃進財僅陳明欲告訴羅凱中四
    人傷害，並無指稱有人幕後在指使，亦未指稱告訴人在現場出現或離開之情事，
    經核與被告指稱當時僅有黃進財在場情節，至為吻合，是被告指稱告訴人教唆羅
    凱中等人傷害伊，自屬無憑無據，已難採信。又該案被告王瑞庭、羅凱中於同年
    二月一日警訊筆錄指稱其等二人於竹山鎮○○街六六號億興水電行店內與被告發
    生互毆而被打傷云云在卷，並提出診斷證明書為憑，是依該案被告中之丁○○、
    黃進財、王瑞庭、羅凱中四人警訊所供參互以觀，佐以同年二月二日雙方成立之
    調解書所載內容，可見該日互毆之地點有二處，且係被告之住處在先，而昭德街
    之億興水電行在後，至為顯明，洵堪認定。則該兩處案發現場既未見告訴人在場
    或出現，甚或離開，佐以該案被告丙○○係於二月一日始前往派出所應訊，而非
    於一月三十一日即往派出所作證或應訊，且否認有於一月三十一日在場，可見被
    告遽以指稱告訴人丙○○涉嫌教唆傷害乙節，純屬無稽之控訴，要堪認定。
(二)被告又於偵查中供稱「因王瑞庭打我時，有提起我與丙○○打官司的事」、「因
    王瑞庭在做水電，丙○○教唆他打我」、「我與王瑞庭、羅凱中均是朋友，『我
    想他們二人可能』是因丙○○與我在打官司，才會與我打架」云云（參見一一八
    五號偵查卷十六、二七頁），而證人即警員陳明棋，於檢察官訊問時亦結稱：丁○○確實有說丙○○教唆傷害等語（參見同上卷四六頁），且被告亦明確表示要
    告訴丙○○教唆傷害，有其之警訊筆錄及南投縣警察局竹山分局受理各類案件紀
    錄表影本一份在卷可證（參見原審卷六一頁），可見被告並無任何依憑，即依主
    觀臆測而認告訴人涉嫌教唆傷害，甚為明確，其於偵查中所辯只是說叫丙○○來
    問就知道云云，無非事後卸責之詞，難以採信。再者，八十九年一月三十一日在
    兩地發生互毆之情事，究係何人先動手，其原因為何，證人王瑞庭、羅凱中雖於
    偵查中證稱在億興水電行臨時起衝突打架，證人戊○○更證述在億興水電行店內
    ，係被告先動手云云，證人王瑞庭羅凱中於原審復證稱他們直接去億興水電行，
    而被打傷，並未先在被告住處打傷被告云云（參見一一八五偵查卷二六、四十頁
    。原審卷三三、三四頁），但被告於偵查中亦明確指稱該日是他們先跑到伊家打
    伊云云在卷（參見同上偵查卷四五頁背面），是依前所述，該日在億興水電行店
    內發生事端之前因後果及何人先動手所致，被告及王瑞庭等人各有不同陳述，惟
    始終未見告訴人在場或出現，則係千真萬確之事實，此觀證人戊○○於偵查中，
    亦明確證稱當時丙○○不在場在卷之情事自明（參見同上偵查卷四一頁），是被
    告以無關之兩處互毆而濫指告訴人涉嫌教唆傷害，已堪認其有誣告之犯行，則其
    於偵查中空口辯稱其無誣告犯行，自難採信。
(三)又被告與王瑞庭亦曾因恐嚇案件涉訟，有被告等人所提出之臺灣南投地方法院檢
    察署檢察官八十八年度偵字第四六二七號、第三六八一號不起訴處分書影本、原
    審八十八年度易字第二五二號刑事判決書影本各一份可證（參見偵查卷三四、三
    六，原審卷四四、四六頁），被告且於原審供稱與證人王瑞庭、羅凱中相識在先
    ，又曾與王瑞庭及告訴人丙○○互控涉訟，顯見被告並無誤認與其互毆對象之可
    能，被告所辯不認識與其互毆之人，僅知係丙○○之朋友云云，亦屬無據。被告
    雖於原審舉出證人黃進財、甲○○、林鴻祺、蘇清判為證，並據證人即被告之兄
    黃進財於原審審理時證稱：打架地點在億興水電行，伊在樓上聽到打架聲，是在
    四樓，伊衝下來，看到伊弟弟在億興騎樓下跟三個人打架，誰先出手，伊不知道
    ，伊判斷打架位置在伊家樓下等語（參見原審卷三四頁），則證人黃進財所供僅
    係在樓上聽見，並未在場看見告訴人有出現。又證人林鴻祺、蘇清判均係事後調
    解之人，二人於原審所供係調解過程，且供稱並未現場目睹糾紛之經過（參見原
    審卷八五、八六頁），均不足作為被告上開懷疑告訴人所指使之有利認定，被告
    選任辯護人於本院辯論庭再聲請傳喚該林鴻祺、蘇清判作證，自無必要。又證人
    甲○○雖證稱：伊聽到一聲叫聲，見被告倒在地上，從地上爬起來，是在照片中
    左側柱子的旁邊，往巷子跑過去，伊不知道他們有無在億興吵架云云（參見原審
    卷八七頁），但證人甲○○並未目睹證人王瑞庭等人如何到來，是否在「億興水
    電行」先發生糾紛後，再延續到外面之騎樓或附近，其僅目擊被告倒地，並不能
    證明何人先動手打人，且依上所述，本件被告有無誣告犯行，核與被告在該兩地
    點之何處先發生互毆情事，並無直接關連，況該證人亦未指稱告訴人有在場，是
    該證人於本院再證稱雙方均係其親戚或老闆，因而於原審時不願作證云云，亦難
    為被告有利之認定。再者，證人戊○○於原審證稱在伊店內係由被告先打王瑞庭
    等人，有無在被告住處另外發生互毆，伊不清楚等語（參見原審卷七四頁），核
    與其偵查中所供相符，是該店內確有發生之互毆情事，已甚明確，被告於本院再
    聲請傳喚其作證，本院依址傳喚後，未據其出庭應訊，自無再傳喚必要。且證人
    羅文政於原審證稱有看見羅凱中與被告互毆，無法看清何人先動手云云（參見原
    審卷六四頁），但被告質疑其應未在場，則該互毆情事如堪採信，亦難為被告有
    利之認定，均附此載明。
(四)按告訴人所訴事實不能證明其係屬實，在對於被訴人為不起訴處分確定者，固不
    能謂告訴人因此即應負誣告罪責，然此必以告訴人有出於誤會或懷疑被訴人有此
    事實，或對其事實張大其詞而為申告之情形，始足以當之，若告訴人以自己親歷
    被害事實，堅指被訴人有犯罪行為，指名向該管公務員告訴，經不起訴處分，認
    被訴人無此犯罪事實者，即不能謂告訴人不應負誣告罪責（參照最高法院三十二
    年上字第一八四號判例意旨）。本件被告明知其與證人王瑞庭等人發生互毆時，
    告訴人丙○○並未在場，亦無法證明該傷害案情與丙○○有何關連性，其既親歷
    被傷害與傷害人之經過，依現場之情況，客觀上並無懷疑告訴人教唆傷害之可能
    性，雖雙方間有多年之涉訟，但該多年涉訟與本案被告、王瑞庭等人間互毆，亦
    無必然性，被告於本院徒以雙方之刑事官司甚多而主張被告之懷疑有據云云，自
    難採取，則被告主觀臆測告訴人可能涉嫌教唆傷害，自堪認其有誣告犯行，又被
    告於本院聲請勘驗現場乙節，經核原審卷已有多份現場位置圖可憑（參見原審卷
    三六、七七、九三頁），且依上所述，該兩處發生互毆，由何人先動手之情事，
    與本件被告有無誣告，並無直接關連，顯無勘驗必要，且證人王瑞庭、羅凱中、
    黃進財均於原審時出庭作證，已如上所敘，亦無再傳喚必要。其後被告於偵審中
    空口辯稱其未虛構事實，係出於懷疑，而認為丙○○教唆云云，顯係卸責之辯，
    難以採信。綜上所述，被告所辯云云，均不足採信，其犯行洵堪認定。
二、核被告所為，係犯刑法第一百六十九條第一項之意圖他人受刑事處分，向該管公
    務員誣告罪。原審經審理之結果，認被告罪證明確，予以論科，固非無見。但查
    ，本件係被告及證人黃進財先指稱在住處遭人毆傷而提出告訴，該案被告王瑞庭
    等人亦於翌日提出傷單告訴被告傷害罪，則依偵審中之羅凱中、王瑞庭、丙○○
    、戊○○等人之供詞，堪認本件雙方互毆之處所有兩個地點，至為顯明，起訴書
    雖未載明互毆地點為何，但原審調查後僅認定在億興水電行店內發生互毆，並多
    次敘明理由而認定被告先動手打人等等，顯與上開事實有異，已有未洽。又刑法
    第一百六十九條之誣告罪，有不同犯罪態樣之第一項、第二項之構成要件，原審
    於理由欄及據上論斷欄均未明確載明第一百六十九條「第一項」之罪名，亦有可
    議。被告提起上訴，否認有上開誣告犯行，固非可取，但指稱原審認定事實有誤
    ，非無理由。檢察官依告訴人之請求，略稱被告犯後態度不佳，並未與告訴人成
    立和解，原審卻認有和解（該理由嗣經原審裁定更正理由在案），量刑過輕且宣
    告緩刑自為不當云云，固非無見。但告訴人因被告於警訊中已撤回對王瑞庭等人
    之告訴，其效力自及於告訴人，檢察官因而就告訴人部分為不起訴處分，可見告
    訴人未受實質損害，至為顯明，而被告亦無其他前科，則原審量處被告有期徒刑
    五月後，並宣告緩刑，自屬法定量刑之權限行使，難認原審量刑及緩刑不當，檢
    察官之上訴，自為無理由。但原判決既有上開可議，即屬無可維持，應由本院撤
    銷改判。爰審酌被告與告訴人丙○○糾紛不斷，動機出於報復，僅單純指陳告訴
    人教唆，並未使用其他方法以達誣告之目的，且於八十九年二月二日立刻撤回對
    王瑞庭等人之告訴，告訴人實際上並無受刑事處分之危險，及犯後態度等一切情
    狀，量處如主文第二項所示之刑，以示懲儆。又被告前未曾受有期徒刑以上刑之
    宣告，有臺灣南投地方法院檢察署刑案資料查註紀錄表及臺灣高等法院被告全國
    前案紀錄表各一份附卷可證，其因一時衝動氣憤，誣告告訴人，致罹刑典，事後
    已立即撤回告訴，經此刑之宣告後，應知警惕而無再犯之虞，本院因認暫不執行
    其刑為適當，予以宣告緩刑二年，用啟自新。
據上論斷，應依刑事訴訟法第三百六十九條第一項前段、第三百六十四條、第二百九
十九條第一項前段，刑法第一百六十九條第一項、第七十四條第一款，判決如主文。
本案經檢察官乙○○到庭執行職務
中      華      民      國    八十九     年      十二     月     十二   日
                                  臺灣高等法院臺中分院刑事第二庭
                                        審判長法  官  羅  禮  政
                                              法  官  陳  欣  安
                                              法  官  蔡  聰  明
右正本證明與原本無異。
如不服本判決應於收受送達後十日內向本院提出上訴書狀，其未述上訴之理由者並
得於提起上訴後十日內向本院補提理由書（均須按他造當事人之人數附繕本）。
                                              書記官    瑞  芳
中      華      民      國    八十九     年      十二     月     十三   日
刑法第一百六十九條第一項：
意圖他人受刑事或懲戒處分，向該管公務員誣告者，處七年以下有期徒刑。
                                                                        Ｃ


司法院資訊處製作；財團法人民間司法改革基金會備份。
